臺灣高等法院民事判決　　　　　　　　　 93年度上字第369號
上　訴　人　乙○○
訴訟代理人　吳小雲
上　訴　人　甲○○
訴訟代理人　趙文銘律師
複　代理人　賴安國律師
上列當事人間返還不當得利事件，兩造對於中華民國 93年2月23
日臺灣板橋地方法院93年度重訴字第58號第一審判決各自提起上
訴，經本院於94年2月22日言詞辯論終結，判決如下：
    主      文
原判決關於駁回甲○○後開第二項之訴部分，及該部分假執行之
聲請，並訴訟費用（除確定部分外）之裁判均廢棄。
乙○○應再給付甲○○新台幣貳拾玖萬零陸佰柒拾伍元及自民國
九十三年二月十日起至清償日止，按年息百分之五計算之利息。
甲○○之其餘上訴駁回。
乙○○之上訴駁回。
第一、二審訴訟費用關於甲○○上訴部分，由乙○○負擔三分之
一，餘由甲○○負擔；關於乙○○上訴部分，由乙○○負擔。
    事實及理由
一、本件上訴人即被上訴人乙○○聲明求為判決：(一)原判決關於
    命乙○○給付之金額超過新台幣（下同） 54萬9,409元本息
    部分及該部分假執行之宣告均廢棄。(二)上開廢棄部分，宋羿
    旋在第一審之訴及假執行之聲請均駁回。(三)對造之上訴駁回
    。
    被上訴人即上訴人甲○○聲明求為判決：(一)原判決關於駁回
    甲○○後開第二項之訴部分廢棄。(二)乙○○應再給付甲○○
    147萬8,532元及自民國（下同）93年 2月10日起至清償日止
    ，按年息5%計算之利息。(三)對造之上訴駁回。
二、甲○○起訴主張：伊於90年12月20日，以總價 477萬元向乙
    ○○買受系爭建物即門牌號碼台北縣中和市○○路369巷 38
    弄5號1樓房屋及其坐落基地所有權應有部分，除已繳付73萬
    元外，並簽交系爭如原判決附表所示面額 404萬元之本票一
    紙予乙○○，以為買賣餘款之擔保。詎系爭房屋之污水處理
    施排水不良外，復不時有糞便排泄物等自上開排水設施中冒
    出，依鑑定結果，該房屋因上開瑕疵所減損之價值為 234萬
    438元，爰依民法第359條之規定，請求減少與該減損價值同
    額之價金。惟乙○○已就系爭本票聲請裁定准予強制執行，
    並持該本票裁定為執行名義聲請強制執行，就已移轉登記為
    伊所有系爭房地進行拍賣，經訴外人以 402萬元拍定買受，
    拍賣價金則由乙○○受領完畢，則乙○○受領其中之234 萬
    438 元，即屬無法律上之原因等情，爰依不當得利之法則，
    求為命乙○○給付234萬438元及法定遲延利息之判決（原審
    判決乙○○應給付甲○○ 86萬1,906元及法定遲延利息；而
    駁回甲○○其餘之請求。甲○○就其敗訴部分聲明不服，提
    起上訴；乙○○則就其敗訴超過 54萬9,409元本息部分聲明
    不服，提起上訴。另甲○○訴請確認乙○○就系爭本票債權
    不存在部分，經原審判決駁回，甲○○就該部分有無一併提
    起上訴，其意思原屬不明，嗣於93年9月1日更正上訴聲明，
    表明該部分確屬上訴範圍，惟已於 94年2月22日當庭撤回該
    部分上訴─見本院卷18、40、67、69、176、182頁）。乙○
    ○則以：甲○○於90年12月23日，以所受之系爭房屋須裝潢
    為由，出具切結書向伊先借用系爭房屋，嗣竟趁伊不知，偷
    偷遷入竊佔系爭房屋，伊請求甲○○給付餘款遭拒，始就系
    爭本票行使權利；又伊接獲甲○○ 91年5月31日之修繕催告
    函後，即請工務人員進行勘察、修繕，惟修繕過程中，屢遭
    附近鄰居及甲○○之友人干擾；又甲○○於發現瑕疵後，竟
    未停止裝潢，且假藉檢查有無其他瑕疵為由，占用系爭房屋
    ，進而要求減少價金，顯有惡意，並違反誠信原則；系爭房
    屋污水處理設施經伊修繕後，已無瑕疵，縱認仍有瑕疵存在
    ，因該污水處理設施係由相關住戶30戶共同管理、使用及維
    護，自不應將修復費用全數計為系爭買賣價金應減少之金額
    ；況依債權憑證所載，甲○○應付本金 404萬元及利息28萬
    7,781元，合計432萬 7,781元，而系爭房地拍賣價金用以清
    償執行費3萬8,141元及系爭部分票款397萬7,143元後，甲○
    ○尚欠伊31萬 2,497元，爰就此一金額主張與本件請求金額
    抵銷等語，資為抗辯。
三、經查，甲○○以總價 477萬元向乙○○買受系爭房地，雙方
    於90年12月20日訂立買賣契約，甲○○除繳付73萬元外，並
    簽交系爭面額 404萬元之本票一紙予乙○○，以為買賣餘款
    之擔保；嗣乙○○持系爭本票聲請裁定准予強制執行，經原
    審以92年度票字第 501號民事裁定准許在案，乙○○復持該
    本票裁定為執行名義聲請強制執行，就已移轉登記於甲○○
    所有系爭房地進行拍賣，由訴外人陳王米子以 402萬元拍定
    ，所得價款用以抵償執行費3萬8,141元、 稅款4,716元及系
    爭票款本息397萬7,143元之事實，有甲○○提出之買賣契約
    、民事裁定，及乙○○提出之強制執行金額計算書分配表、
    債權憑證為證（見原審卷 9至17、25至26、151至153頁），
    且為兩造所不爭執，自堪信為真實。
四、按物之出賣人，對於買受人應擔保其物依民法第 373條之規
    定危險移轉於買受人時，無滅失或減少其價值之瑕疵，亦無
    滅失或減少其通常效用或契約預定效用之瑕疵；又買賣因物
    有瑕疵，而出賣人依民法第354條至358條之規定，應負擔保
    之責者，買受人得解除其契約，或請求減少其價金，民法第
    354條第1項前段、 第359條前段定有明文。又所謂物之瑕疵
    ，係指存在於物之缺點而言，凡依通常交易觀念，或依當事
    人之決定，認為物應具備之價值、效用或品質而不具備者，
    即為物有瑕疵（最高法院73年台上字第1173號判例參照）。
    經查：
    (一)甲○○主張系爭房屋內之馬桶、廚房流理台等排水設施有
      排水不良之現象，且不時有糞便排泄物等自上開排水設施
      中冒出乙節，為乙○○所不爭執，則依通常交易觀念衡之
      ，系爭房屋顯未具備應有效用及品質，自有瑕疵。而依台
      灣省環境工程技師公會受原審囑託鑑定結果，基於下述理
      由：(1)經查閱相關圖說（專用下水道完工報告竣工圖，本
      案屋外應設有一污水池，且SP（糞管污水管）橫主管之尺
      寸為8英吋，然現並未設置污水池，且SP橫主管之尺寸為6
      英吋，明顯與竣工圖不符；(2)本案房屋有糞便等排泄物自
      排水設施中冒出，係因以SP為橫主管搭接所有管繳，若於
      尖峰時間同時排水，6 英吋SP幹管無法負荷量尖峰排水量
      ，因而造成管線阻塞甚至返流至屋內，認為上述現象係因
      系爭房屋所在社區部分污水處理設施設置不良所致，此有
      該公會92年10月20日鑑定報告第 6頁之記載可稽（見外放
      證物）。準此，出賣人乙○○就上開瑕疵，自應負瑕疵擔
      保責任。
    (二)又依台灣省環境工程技師公會估算，欲改善上開瑕疵，其
      修復工程費用須 220萬元，其中屋內管線修復費用為70萬
      元、屋外污水主幹管修復費用為 150萬元，此有上開鑑定
      報告第19頁之記載可稽（見外放證物）。而就上開屋外污
      水主幹管部分，係由包含系爭房屋在內之四戶房屋所共同
      使用，業經本院囑託該公會補充鑑定明確，有該公會93年
      12月21日省環技字第093122101號函可稽（見本院114頁）
      ，則就此屋外管線部分，自應依該四戶之戶數予以攤計，
      亦即，出賣人乙○○就此部分所應負擔之修復費用為37萬
      5,000元（其計算式為：1,500,000元×1/4 =375,000元）
      。又上開補充鑑定，係由該公會依據本院檢送之台北縣政
      府83中建字第722號建造執照及87中使字第016號使用執照
      卷內830722建變圖、圖號「福成建設中和住宅案 (B)」DE
      FG棟排水設備昇位圖等資料，所作成之專業鑑定意見（見
      本院卷114頁），其結論自堪憑採。 乙○○就污水排放設
      備昇位圖自行解讀，空言抗辯上開屋外污水幹管係由30戶
      共同云云，尚不足取。又系爭房屋經協和不動產鑑定股份
      有限公司鑑定結果，經修復後可正常使用之情況下，其價
      值仍有減損14萬438元（原判決誤載為14萬436元），業據
      甲○○提出該公司鑑定報告書足按（見外放證物），並有
      該公司92年11月21日協業字第920043號函可稽（見原審卷
      134頁） 。綜上可知，系爭房屋因上開瑕疵所致減損之價
      值為121萬5,438元（其計算式為：屋內管線條復費用700,
      000元+屋外污水主幹管修復費用375,000元+修復後仍減損
      140,438元=1,215,438元 ）。雖系爭房屋嗣經乙○○聲請
      法院強制執行拍賣之結果，由訴外人陳王米子以 402萬元
      拍定，而與兩造所約定之買賣價金 477萬元間，僅有75萬
      元之差額，惟所拍賣者為經甲○○裝潢後之房屋，既為兩
      造所不爭執，則該拍賣價金自包含甲○○施加裝潢之因素
      在內，自不得依此遽認系爭房屋因上開瑕疵所減損之價值
      僅為75萬元。
    (三)甲○○業於92年3月15日致函乙○○，並為減少價金200萬
      元之意思表示，此有甲○○提出之蘆洲郵局第 182號存證
      信函可按（見原審卷24頁），並為乙○○所自認（見本院
      卷178頁）。則於前述 121萬5,438元之範圍內，甲○○請
      求減少價金即屬有據。
五、復按無法律上之原因而受利益，致他人受損害者，應返還其
    利益，雖有法律上之原因，而其後已不存在者，亦同，此為
    民法第 179條所明定。經查，兩造間就系爭房地所約定之買
    賣價金，經甲○○行使減少價金形成權之結果，應為 355萬
    4,562元（其計算式為：4,770,000元-1,215,438元=3,554,5
    62元）。而甲○○自行給付、及經由乙○○強制執行獲償之
    價金，合計為470萬7,143元（其計算式為：自行給付730,00
    0元+經由強制執行就本票債權獲償3,977,143元 =4,707,143
    元）。則乙○○就其已受領買賣價金超過355萬4,562元部分
    之115萬2,581元，其受領原因即不復存在，甲○○自得本於
    不當得利之法則，請求乙○○負返還責任。又經甲○○行使
    減少價金形成權之結果，乙○○就系爭本票之債權，於超過
    282萬4,562元之範圍已不復存在（其計算式為：減少後之價
    金3,554,562元-已付730,000元=2,824,562元） ，而依前述
    ，乙○○就系爭本票既已受償397萬7,143，自屬超過，則乙
    ○○以甲○○尚欠伊票款 31萬2,497元，並據以主張抵銷云
    云，自非有據。
六、綜上所述，甲○○本於不當得利之法則，請求乙○○給付11
    5萬2,581元及自93年 2月10日（見本院卷176頁及原審卷145
    頁）起至清償日止，按年息5%計算之利息部分，自屬應予准
    許；至逾上開部分所為請求，即屬不應准許。從而，原審就
    上開應予准許之其中 29萬675元本息部分，所為甲○○敗訴
    之判決，尚有未洽，甲○○之上訴論旨指摘原判決此部分不
    當，求予廢棄改判，為有理由；就上開不應准許部分，所為
    甲○○敗訴之判決，並無不合，甲○○之上訴意旨指摘原判
    決此部分不當，求予廢棄改判，為無理由；就上開應予准許
    之其中31萬2,497元本息部分，所為乙○○敗訴之判決，並
    無不合，乙○○之上訴論旨指摘原判決此部分不當，求予廢
    棄改判，為無理由。
七、至兩造其餘之攻擊或防禦方法及未經援用之證據，經本院斟
    酌後，認為均不足以影響本判決之結果，自無逐一詳予論駁
    之必要，併此敘明。
八、據上論結，本件甲○○之上訴為一部有理由，一部無理由；
    乙○○之上訴為無理由，依民事訴訟法第450條、第449條第
    1項、第79條、第78條，判決如主文。
中　　華　　民　　國　　94　　年　　3 　　月　　8 　　日
                  民事第六庭審判長法　官  林 鄉 誠
　　　　　　　　　　　        　　法　官  鄭 威 莉
　　　　　　　　　　　      　  　法　官  梁 玉 芬
正本係照原本作成。
不得上訴。
中　　華　　民　　國　　94　　年　　3 　　月　　9 　　日
 　　　　　　　　　　　　　　　　 書記官  常 淑 慧
